【裁判字號】    91,訴,1812
【裁判日期】    920128
【裁判案由】    損害賠償
【裁判全文】
臺灣桃園地方法院民事判決  九十一年度訴字第一八一二號
    原      告  友聯產物保險股份有限公司
    法定代理人  甲○○
    訴訟代理人  乙○○
    送達代收人  丁○○
    被      告  丙○○
右當事人間請求損害賠償事件，本院判決如左：
    主    文
原告之訴及假執行之聲請均駁回。
訴訟費用由原告負擔。
    事    實
壹、原告方面：
一、聲明：被告應給付原告新台幣（下同）一百四十萬二千六百五十元，及自支付命
    令狀送達被告翌日起至清償日止，按年息百分之五計算之利息。並陳明願供擔保
    准予宣告假執行。
二、陳述：
（一）緣訴外人田秋容於民國（下同）八十九年十月十七日，以其所有車牌號碼Ｖ６
      ─３３１２號自用小客車向原告投保強制汽車責任保險，保險期間自八十九年
      十月十七日起至九十年十月十七日止，保險金額為每一人死亡一百四十萬元，
      每一人體傷二十萬元。詎於八十九年十二月六日十七時四十五分許，被告駕駛
      原告承保系爭車輛於國道南下六十八公里四百公尺處，因無照駕駛不慎撞及適
      步行經過該處之訴外人汪銘，致汪銘死亡。
（二）查強制汽車責任保險法第二十三條規定：「保險人於被保險汽車發生汽車交通
      事故時，依本法規定對受害人給付保險金。」原告遂本此規定賠付受害人汪銘
      之繼承人林秀琴一百四十萬二千六百五十元，且本件事故係因被告無照駕駛且
      駕駛不慎所致，其業已違反道路交通管理處罰條例第二十條第一項第一款未領
      有駕駛執照駕車之規定，原告爰依強制汽車責任保險法第二十七條第一項第四
      款規定及民法第一百八十四條、第一百九十一條之二之規定請求被告給付如聲
      明。
三、對被告抗辯之陳述：對於台灣省桃園縣區車輛行車事故鑑定委員會鑑定意見認定
    被告於本件車禍無過失無意見。然按被保險汽車發生汽車交通事故，加害人如有
    違反道路交通管理處罰條例第二十一條之規定而駕車者，保險人仍應給付保險金
    ，但得在給付金額範圍內，向加害人求償，強制汽車責任保險法第二十七條定有
    明文。考其立法意旨乃被保險人故意或其他惡意行為所致之保險事故於一般保險
    中均除外不保，保險人不需賠付，假若第四款情形仍令保險人負給付責任，顯有
    鼓勵違法之嫌。而強制汽車責任保險係政策性保險，為保障被害人能迅速獲得理
    賠，故要求保險人仍應支付保險金。惟如此一來被保險人之責任亦隨理賠而減輕
    或消滅，如無相衡平之補救措施，將發生高度道德危險，危及整個危險共同體，
    故同時賦予保險人得對加害人求償之權利，由加害人於此類情形負終局責任。本
    件被告既確是無照駕駛，道路交通安全管理處罰條例第八十六條並規定無照駕駛
    因而致人受傷或死亡者，依法應負刑事責任，並有加重其刑之規定，故上開道路
    交通安全管理處罰條例規定不得謂非保護他人之法律，本件被告既違反規定無照
    駕駛，應推定其有過失。況強制汽車責任保險法第五條規定，因汽車交通事故致
    受害人體傷、殘廢或死亡者，加害人不論有無過失，在相當本法規定之保險金額
    內，受害人均得請求保險賠償給付，並無受害人過失相抵規定之適用，依照強制
    汽車責任保險法第二十七條規定，原告仍可向被告追償支付之保險金。
四、證據：提出強制汽車責任保險理賠計算書、汽車肇事賠償給付結案同意書、內政
    部警政署國道公路警察局舉發違反道路交通管理事件通知單、汽車行照、台灣桃
    園地方法院檢察署相驗屍體證明書各一份為證。
貳、被告方面：
一、聲明：駁回原告之訴。
二、陳述：本件車禍係因訴外人汪銘突然由中央分隔島衝入中線車道，被告反應不及
    碰撞而致訴外人汪銘死亡，被告並無過失，此業經台灣省桃園縣區車輛行車事故
    鑑定委員會鑑定在案，被告雖係無照駕駛，惟於本件車禍發生並無過失，故不應
    賠償原告支付訴外人林秀琴之保險金。
參、本院依職權調閱台灣桃園地方法院檢察署八十九年度相字第二０九五號相驗卷宗
    。
    理      由
一、查訴外人田秋容以其所有車牌號碼Ｖ６─３３１２號自用小客車向原告投保強制
    汽車責任保險，保險期間自八十九年十月十七日起至九十年十月十七日止，保險
    金額為每一人死亡一百四十萬元，每一人體傷二十萬元；於八十九年十二月六日
    十七時四十五分許，被告並無駕駛執照，卻駕駛原告承保系爭車輛行駛於國道高
    速公路，於國道南下六十八公里四百公尺處，撞及步行穿越分隔島之訴外人汪銘
    ，致訴外人汪銘體腔出血、頭與胸部鈍傷，經送醫急救仍不治死亡，原告已於八
    十九年十二月間賠付受害人汪銘之繼承人林秀琴一百四十萬二千六百五十元等情
    ，業據原告提出強制汽車責任保險理賠計算書、汽車肇事賠償給付結案同意書、
    內政部警政署國道公路警察局舉發違反道路交通管理事件通知單、汽車行照、台
    灣桃園地方法院檢察署相驗屍體證明書等為證，並經本院依職權調閱台灣桃園地
    方法院檢察署八十九年度相字第二０九五號相驗卷宗查核屬實，且為兩造所不爭
    執，均堪信為真實。
二、次查本件車禍事故發生路段係國道南下六十八公里四百公尺處，該路段行車速限
    為一百公里，有上開相驗案卷附道路交通事故調查報告表一紙存卷可按。而本件
    車禍事故發生經過，依被告於警訊、偵查訊問中陳述略以：當時被告駕駛系爭自
    小客車沿國道一號公路內側車道行駛，車速約為七十公里，至肇事處前約二十公
    尺左右即將車往中線車道變換，忽然發現在中央分隔島附近有黑影由東向西（即
    由內線車道往中線車道）衝出，伊雖立即採煞車，但還是來不及致車頭撞擊該行
    人右側身體而肇事（上開相驗案卷第四頁背面、第十七頁背面）等語，又車禍發
    生後，經國道公路警察局第一警察隊赴現場處理，亦見肇事路段中線車道附近遺
    有訴外人汪銘之左、右腳鞋，車道上並留有血跡，被告所駕駛車輛則車前引擎蓋
    凹損、前保險桿破損且前擋風玻璃破裂，有現場照片八紙附上開相驗案卷可稽，
    是依前述事證，堪信本件車禍發生經過係因訴外人汪銘步行穿越高速公路，至中
    央分隔島後欲再穿越被告行車方向車道，被告乍見訴外人汪銘突然闖入車道，反
    應不及致發生車禍。而本件車禍肇事路段因施工之故，並無路燈一節，業經赴現
    場處理本件車禍事故之國道第一警察隊泰山分隊警員潘文正於偵查中證述綦詳，
    觀之現場照片亦可見該路段除來往車輛車頭燈外並無路燈照明。是依本件車禍發
    生時間為冬日、夜間，發生地點為專供汽車行駛之高速公路主線道路段，被告行
    車速度未超過速限，且行駛於該路段內線與中線車道，依當時情形被告實無法預
    見中央分隔島可能有行人竄出，加以現場照明又不足等客觀情狀亦難認被告未注
    意車前狀況，則本件車禍發生應係因訴外人汪銘違反高速公路管制規則第十七條
    第一款規定擅自行走於高速公路而肇致。本件事故經送台灣省桃園縣車輛行車事
    故鑑定委員會亦認：「行人汪銘進入高速公路行走為肇事原因」，有該份鑑定意
    見附上開相驗卷可參。被告雖無照駕駛車輛，惟其於本件車禍發生既無過失，且
    其駕駛行為與車禍發生及致訴外人汪銘身體受有傷害而死亡等節復無相當因果關
    係，自無民法上侵權行為責任可言。
三、按強制汽車責任保險法第五條固規定，因汽車交通事故至受害人體傷、殘廢或死
    亡者，加害人不論有無過失，在相當於本法規定之保險金額內，受害人均得請求
    保險賠償給付。惟強制汽車責任保險既仍屬「責任保險」，基於「無責任即無責
    任保險賠償；有責任，其責任保險賠償額度亦以被保險人損害賠償範圍為依歸」
    之基本原理，保險人之賠償範圍原則上應以被保險人對第三人之賠償責任為據，
    再觀之本條於行政院草案階段之提案說明以：明訂汽車交通事故加害人侵權行為
    ，保險人對受害人給付保險賠償，採限額無過失責任，即一定保險金額下，採無
    過失主義賠償處理，以免除受害人舉證困難，致無法獲得賠償，並使受害人能迅
    速獲得基本保障等語，足徵本條立法形式僅在表明保險人須對受害人負無過失責
    任，亦即使保險賠償與民事賠償責任某程度脫離，以體傷損害保險局部替代責任
    保險，使強制汽車責任保險具有部分社會保險性質，而非汽車交通事故賠償責任
    主體及歸責原則之條文。再按同法第二十七條規定，被保險汽車發生汽車交通事
    故，加害人有下列情事之一者，保險人仍應依本法規定給付保險金，但得在給付
    金額範圍內，向加害人求償：....  四、違反道路交通管理處罰條例第二十一條
    之規定而駕車者。參以該條立法理由以：被保險人或汽車使用人之惡意行為在一
    般保險均除外不保，惟本保險係政策性保險，為保障受害人，本條規定保險人仍
    應依本法規定給付保險金，同時賦予保險人向加害人求償之權利，以資平衡等語
    ，是強制汽車責任保險法此一規定係為保障受害人，不使受害人因被保險人之故
    意或其他重大事由，致失去儘速獲得賠償之保障，而要求保險人仍應為保險理賠
    ，但又為避免原應負賠償義務之人之民事責任因保險契約存在而減免，發生高度
    道德危險，故使被保險人於此類特殊情形仍須負終局賠償責任。就使真正行為人
    負終局賠償責任此點以言，本條規定實類如保險法第五十三條代位權之性質，乃
    使保險人於對受害人給付後，受讓受害人對被保險人之損害賠償請求權，而對被
    保險人求償，故其前提要件仍須以被保險人於車禍事故有應負責事由，保險人始
    得據此條文要求被保險人負終局賠償責任，否則對被保險人而言，有保險契約存
    在，反將使其處於較無保險契約存在更不利之地位，顯不合於事理之平。本件被
    告雖係無照駕駛車輛，有違反道路交通安全管理處罰條例第二十一條第一項第一
    款情事，然其於本件車禍事故之發生並無過失，業如前述，原告又未能舉證證明
    被告於本件車禍發生究有何未盡注意之處，受害人即訴外人汪銘之繼承人自無向
    被告請求損害賠償之請求權存在，原告自亦無從於給付保險金後代位受害人向被
    告求償。從而，原告起訴主張依強制汽車責任保險法第二十七條及民法第一百八
    十四條、第一百九十一條之二規定，請求被告應給付原告一百四十萬二千六百五
    十元，及自支付命令狀送達被告翌日起至清償日止，按年息百分之五計算之利息
    ，於法無據，應予駁回。又原告之訴既經駁回，其假執行之聲請亦失所附麗，併
    予駁回。
四、結論：原告之訴為無理由，依民事訴訟法第七十八條，判決如主文。
中      華      民      國    九十二    年      一      月    二十八    日
                                        臺灣桃園地方法院民事第二庭
~B法      官  管靜怡
右為正本係照原本作成
如對本判決上訴須於判決送達後廿日內向本院提出上訴狀
中      華      民      國    九十二    年      一      月    三十      日
~B書  記  官  趙芳媞


司法院資訊處製作；財團法人民間司法改革基金會備份。
